臺灣嘉義地方法院民事判決　　　　　　　　　　　九十一年度訴字第五三二號
　　原　　　告　中華商業銀行股份有限公司
　　法定代理人　甲○○
　　複代理人　　戊○○
　　被　　　告　丙○○
右當事人間請求遷讓房屋事件，本院判決如左：
    主    文
被告應將坐落嘉義市○○段一一九三之十八號土地上之建物，建號為一三三號，門牌
號碼為嘉義市○區○○路一段六三八巷十四號房屋全部遷讓交還原告。
被告應自民國八十九年九月二十日起至被告遷讓前項房屋之日止，按月給付原告新台
幣肆仟玖佰柒拾元。
原告其餘之訴駁回。
訴訟費用由被告負擔十分之七，餘由原告負擔。
本判決第一項部分，於原告以新台幣陸拾捌萬元供擔保後，得假執行。
本判決第二項部分，於原告以新台幣伍萬元供擔保後，得假執行。
原告其餘假執行之聲請駁回。
    事      實
甲、原告方面：
一、聲明：
  (一)被告應將坐落嘉義市○○段一一九三之十八號土地上之建物（建號一三三號）一
    棟，即門牌號碼為嘉義市○區○○路一段六三八巷十四號房屋（下稱系爭房屋）
    全部遷讓並交還原告。
  (二)被告應自民國八十九年九月二十日起至被告遷讓房屋之日止，每月給付原告新台
    幣（下同）一萬元。
  (三)訴訟費用由被告負擔。
  (四)願供擔保，請准予宣告假執行
二、陳述：
  (一)訴外人丁○○於八十六年三月十一日，以訴之聲明第一項所示之不動產，向原告
    貸款並設定抵押擔保，因其無力償還，原告乃聲請拍賣系爭不動產，鈞院民事執
    行處於八十八年十一月一日前往現場查封時，債務人丁○○當場表示系爭房屋租
    予友人使用，雙方僅係口頭約定，並無訂立契約，每月租金一萬五千元，嗣原告
    即債權人於八十八年十一月八日具狀陳報：「據債務人丁○○稱目前有朋友莊新
    男借住於該處，每月給付租金一萬五千元，並無簽訂租賃契約。」，鈞院即於第
    一、二次拍賣公告中記載：「房屋目前出租予友人，拍定後不點交。」；因二次
    拍賣均無人應買，原告乃具狀聲請除去系爭房屋之租賃關係，鈞院隨即於八十九
    年四月十七日函告第三人莊新男及債務人丁○○，因上開租賃關係存在影響抵押
    權，故除去租賃關係後再予拍賣，當時第三人莊新男及債務人丁○○均未表示意
    見，鈞院始於第三次拍賣公告中載明：「房屋目前出租予友人莊新男，惟上開租
    賃關係業經本院除去，拍定後點交。」，該次拍賣有多人承買，原告以最高價得
    標，並於八十九年九月二十日取得系爭不動產所有權登記，惟於八十九年十月二
    十日前往現場點交時，竟有訴外人陳白絞、乙○○居住於系爭房屋，並稱系爭房
    屋係被告向債務人丁○○承租，嗣被告又提出租賃契約書一份為憑，致使民事執
    行處法官函示原告：「本件因有丙○○提出查封前租賃之租約，不能點交，因其
    租約是否真正，執行處無實體認定權，請另循訴訟程序解決，本件即作價分配表
    。」，為此提起本件訴訟。
  (二)被告稱債務人丁○○因股票期貨買賣積欠其約百萬元，因無力償還，始將系爭房
    屋租予其使用，以每月一萬元租金抵償債務，租賃期間自八十七年九月起，至九
    十五年十二月止，共計八十八個月，雙方租約訂於查封前云云，顯係事後捏造之
    詞，被告與丁○○間之租賃關係既不存在，其使用系爭房屋即屬無權占有，依民
    法第七百六十七條之規定，原告自得訴請被告返還系爭房屋，爰為訴之聲明第一
    項之請求。
  (三)原告於八十九年九月二十日取得系爭不動產之所有權登記，故被告應自該日起至
    遷讓房屋止，按月賠償一萬元相當於租金之損害，爰為訴之聲明第二項之請求。
三、證據：提出土地所有權狀、他項權利證明書、不動產權利移轉證書、民事執行處
    通知、房屋租賃契約書．執行筆錄、房屋稅繳款書、拍賣公告、裁定書、存証信
    函及回執影本各一份及戶籍謄本一件為證。
乙、被告方面：
一、聲明：
  (一)駁回原告之訴及假執行之聲請。
  (二)訴訟費用由原告負擔。
二、陳述：被告確實於查封前即八十七年九月一日，與丁○○就系爭房屋訂立租約，
    月租一萬元，共計八十八個月，以抵償丁○○因股票期貨買賣積欠被告之百萬元
    ，依民法第四百二十五條買賣不破租賃之規定，被告有權繼續使用系爭房屋。
三、證據：提出房屋租賃契約書影本一份為證。
丙、本院依職權調閱本院八十八年度執字第八○六六號卷宗。
    理      由
一、原告主張其向本院民事執行處承買系爭不動產，並於八十九年九月二十日取得不
    動產所有權登記，惟於八十九年十月二十日前往現場點交時，竟有訴外人陳白絞
    、乙○○居住於系爭房屋，並稱系爭房屋係被告向債務人丁○○承租，嗣被告又
    提出租賃契約書一份為憑，致使民事執行處法官函示原告：「本件因有丙○○提
    出查封前租賃之租約，不能點交，因其租約是否真正，執行處無實體認定權，請
    另循訴訟程序解決，本件即作價分配表。」，為此提起本件訴訟。被告稱債務人
    丁○○因股票期貨買賣積欠其約百萬元，因無力償還，始將系爭房屋租予其使用
    ，以每月一萬元租金抵償債務，租賃期間自八十七年九月起，至九十五年十二月
    止，共計八十八個月，雙方租約訂於查封前云云，顯係事後捏造之詞，被告與丁○○間之租賃關係既不存在，其使用系爭房屋即屬無權占有，依民法第七百六十
    七條之規定，原告自得訴請被告返還系爭房屋，並自八十九年九月二十日起至遷
    讓房屋止，按月賠償一萬元相當於租金之損害等語；被告則以：確實於查封前即
    八十七年九月一日，與丁○○就系爭房屋訂立租約，月租一萬元，共計八十八個
    月，以抵償丁○○因股票期貨買賣積欠被告之百萬元，依民法第四百二十五條買
    賣不破租賃之規定，被告有權繼續使用系爭房屋等語，資以置辯。
二、原告主張訴外人丁○○於八十六年三月十一日，以訴之聲明第一項所示之不動產
    ，向原告貸款並設定抵押擔保，因其無力償還，原告乃聲請拍賣系爭不動產，本
    院民事執行處於八十八年十一月一日前往現場查封時，債務人丁○○當場表示系
    爭房屋租予友人使用，雙方僅係口頭約定，並無訂立契約，每月租金一萬五千元
    ，嗣原告即債權人於八十八年十一月八日具狀陳報：「據債務人丁○○稱目前有
    朋友莊新男借住於該處，每月給付租金一萬五千元，並無簽訂租賃契約。」，本
    院即於第一、二次拍賣公告中記載：「房屋目前出租予友人，拍定後不點交。」
    ；因二次拍賣均無人應買，原告乃具狀聲請除去系爭房屋之租賃關係，本院隨即
    於八十九年四月十七日函告第三人莊新男及債務人丁○○，因上開租賃關係存在
    影響抵押權，故除去租賃關係後再予拍賣，當時第三人莊新男及債務人丁○○均
    未表示意見，本院始於第三次拍賣公告中載明：「房屋目前出租予友人莊新男，
    惟上開租賃關係業經本院除去，拍定後點交。」，該次拍賣有多人承買，原告以
    最高價得標，並於八十九年九月二十日取得系爭不動產之所有權登記，惟於八十
    九年十月二十日前往現場點交時，竟有訴外人陳白絞、乙○○居住於系爭房屋，
    並稱系爭房屋係被告向債務人丁○○承租，嗣被告又提出租賃契約書一份為憑，
    致使民事執行處法官函示原告：「本件因有丙○○提出查封前租賃之租約，不能
    點交，因其租約是否真正，執行處無實體認定權，請另循訴訟程序解決，本件即
    作價分配表。」等事實，業據其提出土地所有權狀、他項權利證明書、不動產權
    利移轉證書、民事執行處通知、房屋租賃契約書．執行筆錄、房屋稅繳款書、拍
    賣公告、裁定書、存証信函及回執影本各一份附卷為證，且為被告所不爭執，並
    經本院依職權調閱本院八十八年度執字第八○六六號卷宗查核屬實，自堪信為真
    實。
三、茲有爭議者厥為：被告與債務人丁○○間就系爭房屋究否成立租賃關係？查本院
    民事執行處於八十八年十一月一日前往現場查封時，債務人丁○○當場表示系爭
    房屋租予友人使用，雙方僅係口頭約定，並無訂立契約，每月租金一萬五千元；
    且民事執行處於八十九年四月十七日函告第三人莊新男及債務人丁○○，因上開
    租賃關係存在影響原告之抵押權，故除去租賃關係後再予拍賣，當時第三人莊新
    男及債務人丁○○均未表示意見，已如前述；而被告與丁○○間之租賃契約係於
    查封前即八十七年九月一日即已簽訂，且約定之月租額為一萬五千元，與丁○○
    於查封當時所陳述之房屋現況差異甚大，且被告係於九十年四月二日即分配表製
    定後始將戶籍遷入系爭房屋，有戶籍謄本一份在卷可憑，由上可知該份租賃契約
    應係查封後始串謀捏造，況本院對被告及丁○○就雙方訂立租賃契約之原因、內
    容，與雙方債務之利息計算、如何抵償等問題隔離訊問時，兩人均有避重就輕或
    不復記憶為由予以答訊（見九十一年八月二十二日言詞辯論筆錄），是原告主張
    被告與丁○○間關於系爭房屋應無成立租賃關係，顯與常情相符，應堪採信。
四、按「所有人對於無權占有或侵奪其所有物者，得請求返還之。對於妨害其所有權
    者，得請求除去之。」民法第七百六十七條定有明文。原告已於八十九年九月二
    十日取得系爭不動產之所有權登記，有不動產權利移轉證書影本一份在卷可按，
    而被告與丁○○間既無存在租賃關係，即無民法第四百二十五條買賣不破租賃之
    適用，則被告對系爭房屋即屬無權占有，原告依據上開規定請求被告返還，自非
    無據，應予准許。
五、又依民法第一百七十九條規定：「無法律上之原因而受利益，致他人受損害者，
    應返還其利益。雖有法律上之原因，而其後已不存在者，亦同。」，另「無權占
    有他人土地，可能獲得相當於租金之利益，為社會通常之觀念。」最高法院六十
    一年台上字第一六九五號判例可資參照，此於無權占用他人房屋之情形，亦應為
    相同處理。系爭房屋為原告所有，而被告使用系爭房屋為無權占有，業如前述，
    是被告繼續占有系爭房屋及房屋所坐落之土地即受有相當於租金之利益，致原告
    受有相當於租金之損害，原告自得請求被告返還因無權占有系爭房屋及坐落土地
    所受之利益。再者，「城市地方房屋之租金，以不超過土地及其建築物申報總價
    額年息百分之十為限。約定房屋租金，超過前項規定者，該管市、縣政府得依前
    項所定標準強制減定之。」土地法第九十七條定有明文。上開規定所謂土地及建
    築物之總價額，土地價額依法定地價，建築物價額依該管市、縣地政機關估定之
    價額，土地法施行法第二十五條亦定有明文。又土地法第一百四十八條規定：土
    地所有權人依本法所申報之地價，為法定地價。惟查上開規定以年息百分之十為
    限，乃指房屋租金之最高限額而言，非謂所有租賃房屋之租金必須照申報價額年
    息百分之十計算之，尚須斟酌房屋、基地之位置，工商繁榮程度、使用人利用基
    地之經濟價值、所受利益等情事以為決定，最高法院四十六年台上字第八五五號
    、六十八年台上字第三○七一號判例意旨足資參照。本件原告主張依被告與丁○○間租賃契約所定之租金額即每月一萬元，作為計算被告獲得利益之標準，惟原
    告既否認被告與丁○○間存有租賃關係，且經本院認定雙方之租賃契約係事後捏
    造，已如前述，是原告主張以其二人租賃契約所定之租金額即每月一萬元作為計
    算被告獲得利益之標準，即無所據，不應准許，而應依上開土地法之規定，作為
    計算本件被告獲得利益之標準。經查，系爭房地坐落於嘉義市○○路上，位於嘉
    義市之鬧區中，並距離嘉義火車站、遠東百貨公司、文化路夜市等重要景點均不
    遠，交通便利；再者，系爭房屋為鋼筋混凝土材質之住宅用三樓建物，房屋現狀
    尚稱良好，被告將之作為工作室使用，且原告當初係以二百零一萬八千元之價格
    （土地部分出價二百六十八萬二千元）承買等情，本院斟酌上情，認相當於租金
    之不當得利數額，以房屋現值、土地申報總價額，按年息百分之七計算為適當。
    再者，系爭房屋坐落之基地即嘉義市○○段一一九三之十八號土地，於八十九年
    七月之申報地價為每平方公尺二千零八十元，而該土地面積為一百六十一平方公
    尺，亦即該土地之總地價為三十三萬四千八百八十元，有土地登記謄本一紙附卷
    足稽；而系爭房屋九十一年度之課稅現值為五十一萬七千二百元，有原告提出之
    九十一年房屋稅繳款書一紙在卷可憑。是原告請求被告給付自八十九年九月二十
    日起，至被告遷讓前項房屋之日止，按月給付原告四千九百七十元之相當於租金
    之損害，於法有據，應予准許。
   【計算式為（334880＋517200）×0.07÷12（月）＝4970元，元以下四捨五入】
六、從而，原告本於所有物返還請求權，請求被告應自系爭房屋遷出，將房屋遷讓返
    還予原告，及請求被告應自八十九年九月二十日起至遷讓前項房屋之日止，按月
    給付原告四千九百七十元之相當於租金之損害額，為有理由，應予准許。至超逾
    部分，則難謂有據，應予駁回。
七、原告陳明願供擔保，聲請宣告假執行，經核其勝訴部分，合於法律規定，爰酌定
    相當之擔保金額宣告之；至於原告其餘假執行之聲請，因該部份訴之駁回而失所
    依據，應予駁回。
八、結論：本件原告之訴為一部有理由，一部無理由，依民事訴訟法第七十九條但書
    、第三百九十條第二項，判決如主文。
中　　　華　　　民　　　國　　九十一　　年　　十一　　月　　　十二　　　日
~B臺灣嘉義地方法院民事第二庭
~B　　法　官　唐淑民
右為正本係照原本作成
如對本判決上訴須於判決送達後二十日內向本院提出上訴狀
中　　　華　　　民　　　國　　九十一　　年　　十一　　月　　　十二　　　日
~B　　書記官　林金福
